【裁判字號】    97,家聲,288
【裁判日期】    970903
【裁判案由】    聲明繼承有限責任
【裁判全文】
臺灣臺中地方法院民事裁定             97年度家聲字第288號
聲  請  人  丙○○○
即  繼承人  丁○○
            甲○○
            己○○
            戊○○
上列當事人間聲明繼承有限責任事件，本院裁定如下：
    主  文
聲明駁回。
程序費用由聲明人負擔。
    理  由
一、聲請意旨略以：聲請人丙○○○為被繼承人乙○○之配偶，
    聲請人丁○○、甲○○、戊○○、己○○均為被繼承人乙○○之子女，被繼承人乙○○於民國八十九年十一月二十日死
    亡，然其生前有無負債及負債多少，均不得而知，亦無法確
    定被繼承人生前是否負有保證契約債務，爰依民法繼承編施
    行法第一之二條之規定，聲請裁准聲請人以被繼承人所得遺
    產為限，對被繼承人之保證契約債務負清償責任，以保權益
    等語。並提出繼承系統表、除戶戶籍謄本、戶籍謄本等件為
    證。
二、按「繼承在民法繼承編中華民國九十七年一月四日前開始，
    繼承人對於繼承開始後，始發生代負履行責任之保證契約債
    務，由其繼續履行債務顯失公平者，得以所得遺產為限，負
    清償責任。」九十七年一月二日公布施行之民法繼承編施行
    法第一之二條第一項固定有明文。惟依上開規定，以繼承人
    於繼承開始後已發生代負履行責任之保證契約債務為前提，
    如被繼承人生前並未曾有保證契約債務，而其繼承人於繼承
    開始後亦未發生代負履行責任之保證契約債務情形，自無從
    依該條規定主張。又繼承人依該條所取得者乃類似法定之限
    定繼承權，然上開規定並未如民法第一千一百五十六條第一
    項規定為限定繼承者，「應向法院呈報」，或如民法第一千
    一百七十四條第二項規定「應向法院為之」，故於此情形，
    繼承人毋待法院之裁定，即可取得類似限定繼承之權利，而
    於其受被繼承人之債權人催討前述保證契約債務時，如由其
    繼續履行債務顯失公平者，依前開法律規定提出抗辯即可，
    自毋庸另向法院提出聲請或呈報。
三、查本件被繼承人乙○○於民國八十九年十一月二十日死亡，
    聲請人丙○○○為被繼承人乙○○之配偶，聲請人丁○○、
    甲○○、戊○○、己○○均為被繼承人乙○○之子女，有聲
    請人所提被繼承人除戶戶籍謄本及戶籍謄本等件在卷可稽。
    依前揭說明，本件聲請人如與上開法條所指情形相符，即得
    於受被繼承人債權人催討債務時，主張以被繼承人所得遺產
    為限，對被繼承人之保證契約債務負清償責任，毋庸向法院
    為聲請。況聲請人丁○○、戊○○、己○○三人亦到庭自承
    ，並不清楚被繼承生前有無擔任保證人，且迄今並未有被繼
    承人之債權人向其等催討債務，顯見由聲請人代負履行責任
    之保證契約債務並未發生。揆諸前開說明，聲明人本件聲明
    ，於法無據，應予駁回。
四、依非訟事件法第二十一條第一項前段，裁定如主文。
中    華    民    國    97    年    9     月     3    日
                  家事法庭    法  官  簡賢坤
以上為正本係照原本作成。
如對本裁定抗告，須於裁定送達後10日之不變期間內，向本院提
出抗告狀。
中    華    民    國    97    年    9     月     3    日
                              書記官  廖日晟


司法院資訊處製作；財團法人民間司法改革基金會備份。
